臺灣高等法院臺南分院刑事判決　 94年度上重更(二)字第113號
上　訴　人　臺灣臺南地方法院檢察署檢察官
上　訴　人
即　被　告　戊○○
　　　　　　丁○○
共　　　同
指定辯護人　本院公設辯護人庚○○
上列上訴人因被告殺人等案件，不服臺灣臺南地方法院92年度重
訴字第28號，中華民國93年2月24日第一審判決（起訴案號：臺
灣臺南地方法院檢察署92年度偵字第6958號、8502號、追加起訴
同署93年度偵字第550號）提起上訴，經最高法院第一次發回更
審，本院判決如下：
    主  文
原判決關於戊○○、丁○○殺人部分撤銷。
戊○○連續殺人，累犯，處無期徒刑，褫奪公權終身。
丁○○傷害人之身體，累犯，處有期徒刑貳年。
    事  實
一、戊○○曾於民國（下同）九十年間，因妨害公務等案件，經
    本院判處應執行有期徒刑六月確定，於九十年九月十九日易
    科罰金執行完畢；丁○○曾於八十五年間，因麻醉藥品管理
    條例案件，經原審判處有期徒刑五月確定，又因八十六年間
    違反槍砲彈藥刀械管制條例案件，經本院判處有期徒刑六月
    確定，嗣經本院裁定應執行有期徒刑十月確定，於八十七年
    十月十八日執行完畢，詎二人猶不知悔改，戊○○因不滿遭
    任職之台南市家興企業社負責人己○○解僱，乃基於毀損之
    故意，於九十二年六月十八日晚上七時許，前往台南市○○
    區○○路四段一八五巷五號家興企業社，徒手損壞家興企業
    社鐵門及機器等物（毀損部分業經本院判處有期徒刑柒月確
    定）。翌（即十九）日，與戊○○同任職於家興企業社之黃
    大銘（為己○○配偶黃榮發之侄子），在得知戊○○損壞家
    興企業社鐵門及機器等物之情後，心生不滿，遂於同日下午
    五時四十分許，與甲○○攜帶水果刀一把，前往台南市○區
    ○○路二五五號「花園釣蝦場」內，欲找尋同任職於家興企
    業社之莊育榮及江清享二人，詢問戊○○之電話及地址，適
    見戊○○及其胞兄丁○○在該處釣蝦，黃大銘即上前質問戊○○為何破壞家興企業社之鐵門及機器，二人繼而發生口角
    衝突，丁○○見狀，竟基於傷害之犯意，隨手拾起地上玻璃
    酒瓶，朝黃大銘頭部敲擊，致黃大銘受有頭皮下左側後頂部
    和枕部出血等傷害，甲○○見狀隨即取出預藏之水果刀一把
    作勢欲制止戊○○及丁○○二人，丁○○見狀即與戊○○上
    前推倒甲○○，欲奪取甲○○所持之水果刀，二人與甲○○
    發生扭打，丁○○並持工業用電扇丟砸甲○○，甲○○即用
    手架開電風扇，並與丁○○拉扯互毆（此部分尚無証據足証
    王炤威另因而受有其他傷害）；此時，甲○○手持之水果刀
    為戊○○搶走，戊○○隨即手持自甲○○搶來之水果刀，另
    起殺人之犯意，並基於概括之犯意，以閩南語對甲○○揚言
    ：「今天就要讓你們二人死」，先持水果刀朝甲○○背部猛
    刺甲○○胸腹部一刀及背部四刀，致甲○○受有右側外傷性
    氣胸、血胸、右側腎臟穿刺性外傷、合併大量出血及低血溶
    性休克等重創；斯時上址花園釣蝦場負責人乙○○見狀後，
    即打電話報警，在場黃大銘見現場狀況失控，旋乘隙由釣蝦
    場內往外逃竄，戊○○見狀即自後追出，並承上開連續殺人
    之概括犯意，在釣蝦場外，亦持水果刀朝黃大銘猛刺多刀，
    致黃大銘受有右頸切割傷（長六．五公分、寬０．二至０．
    四公分、深０．二公分）、右肩穿刺傷（長三公分、寬一．
    五公分，此穿刺傷並切斷右鎖骨下動脈及右側第一肋骨，且
    於右肋膜腔頂端形成一個二‧五乘一公分大小之穿孔，右肋
    膜腔積血逾一五○○毫升）、左肩穿刺傷（長二．五公分、
    寬一．二公分、深三公分）、左脅切割傷（長四公分、寬０
    ．二至０．三公分、深未逾一毫米）、左上臂切割傷（長０
    ．八公分、寬０．五公分、深０．三公分）、左前臂切割傷
    （長０．五公分、寬０．三公分、深０．二公分）、右手臂
    切割傷（長０．八公分、寬０．四公分、深０．二公分）、
    左上背穿刺傷（長三公分、寬一公分，此穿刺傷刺入背部胸
    壁後經右側第五肋間進入右側肋膜腔又刺入右上肺葉後內側
    ，造成右上肺葉出血及部分右肋膜腔積血）、左背穿刺傷（
    長二公分、寬一公分，此穿刺傷刺入背部胸壁後經左側第八
    肋間距脊柱三公分處進入左側肋膜腔，並於左下肺葉後內側
    形成一切割傷，造成左下肺葉局部出血和左肋膜腔積血三○○毫升、兩側肺臟皆塌陷）等重創，另甲○○遭受前述重創
    後，乘隙忍痛躲藏於釣蝦場對面「成福汽車修理廠」內，適
    警即時趕至，甲○○見警前來始忍痛走出旋倒於黃大銘旁，
    員警即將黃大銘、甲○○送醫急救，黃大銘因軀幹多處穿刺
    傷合併大量肋膜腔積血，到醫院前即已死亡，而甲○○則因
    即時送醫開刀救治，始倖免於難，另組員警獲報前往，於當
    場扣得水果刀一把及破酒瓶頭一個。
二、案經己○○、甲○○分別訴由台南市警察局第五分局報請及
    黃大銘之母親丙○○訴由台灣台南地方法院檢察署檢察官偵
    查起訴暨同署檢察官追加起訴。
    理  由
甲、証據能力部分：
  (一)按被告以外之人於審判外之陳述，雖不符前四條之規定，而
    經當事人於審判程序同意作為證據，法院審酌該言詞陳述或
    書面陳述作成時之情況，認為適當者，亦得為證據。當事人
    、代理人或辯護人於法院調查證據時，知有第一百五十九條
    第一項不得為證據之情形，而未於言詞辯論終結前聲明異議
    者，視為有前項之同意，刑事訴訟法第一百五十九條之五定
    有明文。查証人江清享於警訊之証詞，被告及辯護人均未爭
    執該証人此部分之證據能力；另被害人王炤威於警訊、原審
    、本院更一審之指証，檢、辯雙方均同意列為本件之証據；
    而証人王炤威於本院更二審審理時，亦到庭具結，並就其於
    警、偵查、原審、上訴審及本院更一審時所為之証詞，均証
    述【實在】，被告及辯護人均未爭執該部分之証據能力（均
    見本院更二審卷第九十二頁至第九十三頁、第二一七頁起至
    第二一八頁），則揆之上開規定，証人江清享、王炤威上開
    指証，均得作為本件之証據。
乙、實體方面：
壹、訊據上訴人即被告戊○○對於九十二年六月十九日下午五時
    四十分，在上址「花園釣蝦場」內，自甲○○手上搶得水果
    刀後，先刺殺甲○○四刀，並於黃大銘乘隙逃離「花園釣蝦
    場」後，復持上開水果刀追出猛刺黃大銘多刀，致黃大銘死
    亡等事實，均供承不諱；上訴人即被告丁○○則對其持玻璃
    酒瓶攻擊被害人黃大銘致受前開傷害，及持工業用電風扇丟
    砸被害人王炤威，與被害人王炤威扭打等事實，亦坦承不諱
    。惟被告戊○○、丁○○均矢口否認有何共同殺人之犯行，
    被告戊○○辯稱【其無殺死王炤威之犯意，且案發後有一便
    衣警員先到案發現場，其自釣蝦場內跑出去找該名便衣員警
    ，再進入釣蝦場內與丁○○一起出來找該名便衣員警，應有
    自首】云云。被告丁○○辯稱【只有持空酒瓶丟擲黃大銘，
    並未抱住被害人甲○○，亦未於戊○○持刀殺甲○○時，再
    持工業用電風扇丟砸甲○○，其無法預見戊○○持刀刺被害
    人，無與戊○○共同殺人】云云。
貳、經查：
一、【被告戊○○殺人部分】
  (一)被告戊○○、丁○○於上址「花園釣蝦場」內，見被害人甲○○持刀作勢欲阻紛爭擴大之際，被告戊○○、丁○○即上
    前搶奪該水果刀，該把水果刀並為被告戊○○所奪取之事實
    ，業據被告戊○○、丁○○二人供明在卷，並經証人即被害
    人甲○○於本院更二審審理時指証明確（見本院更二審卷第
    二二０頁），並經証人江清享於警訊、偵查中証述明確（見
    偵查卷五十六頁正、背面、第九十五頁背面），足認被告二
    人此部分之供述核與事實相符，而可信採。至於被告戊○○
    、丁○○兩人之前於警、偵訊、原審中均供稱，係黃大銘持
    刀向其等砍殺等語，核與事實不符，尚無足取。
  (二)被告戊○○於奪刀後，乃持水果刀朝被害人甲○○猛刺胸腹
    部一刀及背部四刀，致被害人甲○○受有右側外傷性氣胸、
    血胸、右側腎臟穿刺性外傷、合併大量出血及低血容性休克
    等重創，又據被告戊○○供述確有持該把水果刀砍向被害人
    王炤威等語，且據証人即被害人甲○○於警訊、原審調查時
    指証明確（見偵查卷第五十頁、第八十三頁、原審卷(一)第七
    十頁、原審卷(二)第二二一頁、第二二二頁），核與在場目擊
    之証人江清享於警訊、偵查中証述【被告戊○○如何持刀刺
    殺被害人王炤威】之情節相符（見偵查卷第五十六頁正、背
    面、第七十五頁背面）；並有被害人甲○○於奇美醫院自九
    十二年六月十九日起之病歷資料影本、奇美醫學中心診斷證
    明書、及照片三張附卷可參。
  (三)被害人黃大銘於上開「花園釣蝦場」內，見同伴甲○○遭戊○○、丁○○兄弟重創後，旋在釣蝦場內乘隙往外逃竄，戊○○見狀即自後追出，業經被害人甲○○、證人林依燀、江
    清享等人證述明確，並經被告戊○○坦承無誤。其後被告戊○○在釣蝦場外追到黃大銘時，乃又手持水果刀朝黃大銘身
    體要害猛刺多刀，致黃大銘受有右頸切割傷（長六．五公分
    、寬０．二至０．四公分、深０．二公分）、右肩穿刺傷（
    長三公分、寬一．五公分，此穿刺傷並切斷右鎖骨下動脈及
    右側第一肋骨，且於右肋膜腔頂端形成一個二‧五乘一公分
    大小之穿孔，右肋膜腔積血逾一五○○毫升）、左肩穿刺傷
    （長二．五公分、寬一．二公分、深三公分）、左脅切割傷
    （長四公分、寬０．二至０．三公分、深未逾一毫米）、左
    上臂切割傷（長０．八公分、寬０．五公分、深０．三公分
    ）、左前臂切割傷（長０．五公分、寬０．三公分、深０．
    二公分）、右手臂切割傷（長０．八公分、寬０．四公分、
    深０．二公分）、左上背穿刺傷（長三公分、寬一公分，此
    穿刺傷刺入背部胸壁後經右側第五肋間進入右側肋膜腔又刺
    入右上肺葉後內側，造成右上肺葉出血及部分右肋膜腔積血
    ）、左背穿刺傷（長二公分、寬一公分，此穿刺傷刺入背部
    胸壁後經左側第八肋間距脊柱三公分處進入左側肋膜腔，並
    於左下肺葉後內側形成一切割傷，造成左下肺葉局部出血和
    左肋膜腔積血三○○毫升）等傷，於送醫途中即已死亡等事
    實，又為被告戊○○所不爭執，並經檢察官督同法醫師鑑定
    明確，而法醫鑑定書亦載明：黃大銘遺體經解剖發現兩側肩
    部和左側背部均具有穿刺傷，並傷及右鎖骨下動脈和兩側肺
    臟，兩側肋膜均具大量積血，兩側肺臟皆塌陷，其死因為『
    軀幹多次穿刺傷合併大量肋膜腔積血』，此又有法務部法醫
    研究所（９２）法醫所醫鑑字第○八七二號鑑定書一份在卷
    可稽，是被告戊○○持刀追殺刺死被害人黃大銘等事實，亦
    足堪認定。
  (四)按殺人與傷害人致死之區別，應以加害人有無殺意為斷，最
    高法院51年度台上字第1291號判例意旨可資參照。查本件雖
    係被害人甲○○持刀作勢欲阻紛爭擴大，被告戊○○、丁○○始上前奪刀，然被害人甲○○持所持之水果刀既為被告戊○○奪下，即已解除目前之危害而得以控制，乃被告戊○○
    竟於搶刀後持刀猛刺被害人甲○○，則被告戊○○持刀刺殺
    被害人之行為，即難認係【正當防衛】。再被告戊○○雖一
    再否認有殺人之犯意，及有揚言【今天就要讓你們二人死】
    之情，並辯稱【當時是被害人甲○○先持刀刺伊受傷】云云
    （此部分為最高法院發回要旨指摘事項之一）。然查：
  １觀之被告戊○○於警訊時係供稱【當時是黃大銘持水果刀朝
    其肩膀砍，結果刺到其左手臂、右手掌受傷】等語（見警訊
    卷被告戊○○筆錄），然本件係証人甲○○見被害人黃大銘
    為被告丁○○持酒瓶砸傷，始持該把水果刀作勢阻止，已據
    証人甲○○指証在案，且經現場目擊之証人江清享於警、偵
    訊時証明屬實，則被告戊○○此部分所辯，已難信採。再者
    ，証人即被害人甲○○於本院更二審審理時証稱【其當時僅
    把刀拿的高高的，被告戊○○、丁○○即上前搶刀】等語（
    見本院更二審卷第二二０頁），另証人江清享於偵查中亦証
    稱【並無看到甲○○持刀刺人】（見偵查卷第九十六頁），
    則被告戊○○上開所辯為被害人黃大銘或甲○○持刀砍傷，
    尚無証據足資佐証，而難信採。況被告戊○○與丁○○當時
    均與被害人甲○○搶奪該把水果刀，已如前述，被告戊○○
    、丁○○就此事實亦不爭執，則縱令被告戊○○受有上開傷
    害，或係於搶刀之際其左手臂、右手掌不慎為該把水果刀所
    傷，尚難認被害人黃大銘、甲○○於本件案發時，確有先持
    該把水果刀傷害被告戊○○，被告戊○○此部分所辯，尚屬
    無據。
  ２又查被告戊○○於奪下被害人甲○○所持之水果刀後，確有
    以閩南語對被害人王炤威揚言上開言詞，業據証人即被害人
    王炤威於警訊及本院更二審審理時指証在卷（見偵查卷第五
    十頁、原審卷(一)第七十一頁、本院更二審卷第二二０頁）；
    且於本院更一審審理時亦稱【當時確有聽到上開言詞】等語
    （見本院更一審卷第一０八頁）；再參酌本件起因被害人黃
    大銘質問被告戊○○何以破壞家興企業社之鐵門及機器，二
    人繼而發生口角衝突，丁○○見狀即持地上玻璃酒瓶，朝黃
    大銘頭部敲擊（傷害部分詳後述），甲○○見狀隨即取出預
    藏之水果刀一把作勢欲制止，並因而引起本件事端之情，足
    見本件事件顯係偶發事件。若被告戊○○確無殺人之犯意，
    及揚言殺死被害人甲○○、黃大銘二人，豈有於奪下該把水
    果刀後，即朝被害人甲○○背部、胸腹部砍殺數刀，並致被
    害人受有前開嚴重之傷害，又於被害人黃大銘已先為被告丁○○持酒瓶敲擊受傷，並逃出釣蝦場外時，被告戊○○仍未
    罷手，又再自後追逐被害人黃大銘，並持刀砍殺被害人數刀
    ，致被害人黃大銘於到醫院前即已死亡，足認被害人甲○○
    上開所指【被告戊○○於奪下該把水果刀時，有揚言【今天
    就要讓你們二人死】等語，並非虛構，而可信採。
  ３再被告戊○○既於奪下水果刀後，對被害人甲○○揚言【今
    天就要讓你們二人死】等語，並相繼持刀砍殺被害人王炤威
    、及自後追逐刺殺被害人黃大銘；而被害人王炤威並受有【
    右側外傷性氣胸、血胸、右側腎臟穿刺性外傷、合併大量出
    血及低血溶性休克等】之傷害，所受之傷害甚重；另被害人
    黃大銘所受之前開傷害，其中右肩穿刺傷，此穿刺傷並切斷
    右鎖骨下動脈及右側第一肋骨，且於右肋膜腔頂端形成一個
    二‧五乘一公分大小之穿孔，右肋膜腔積血逾一五○○毫升
    ），左上背穿刺傷，此穿刺傷刺入背部胸壁後經右側第五肋
    間進入右側肋膜腔又刺入右上肺葉後內側，造成右上肺葉出
    血及部分右肋膜腔積血），左背穿刺傷，此穿刺傷刺入背部
    胸壁後經左側第八肋間距脊柱三公分處進入左側肋膜腔，並
    於左下肺葉後內側形成一切割傷，造成左下肺葉局部出血和
    左肋膜腔積血三○○毫升、兩側肺臟皆塌陷，所受之傷害顯
    有致死之虞，並於送醫急救時，在到醫院前即已死亡，足見
    被告戊○○下手之重，及殺意之堅，其有殺人之犯意及行為
    ，灼然甚明，被告戊○○此部分所辯，亦難信採。
  (五)被告戊○○雖另辯稱，其曾請案發地點『花園釣蝦場』之會
    計林依燀代為報警云云，另該釣蝦場之負責人乙○○亦於原
    審證稱：「我在打電話報警時，被告也請我的會計報案」等
    語。惟查，證人林依燀於偵訊時證稱：「當時我在櫃台，我
    聽到酒瓶破裂聲，轉頭看到三、四人疊在地上打架、我看到
    有人持一把刀，我就請乙○○報警，之後，有人跑出去，其
    他的人追出去後，我就未到店外看了。」（九十二偵六九五
    八號卷），足見證人林依燀在被告請託代為報案之前，林依
    燀已經請其老闆代為報案，而被告戊○○請林依燀報案則在
    後，即與自首要件不符。且證人即花園釣蝦場老闆乙○○為
    報案之敘述時，被告戊○○殺害被害人黃大銘之事實亦尚未
    發生，此亦經證人台南市警察局督察員陳勁州到院證稱：「
    （問：當天報案人有說是有人被殺？）答：沒有，只說有人
    打架，並說地點在釣蝦場，有人受傷，現場狀況我不知道。
    」，故難僅憑被告戊○○之片面之詞即認其有託人代為向警
    自首。再依台南市警察局勤務指揮中心（一一○）受理各類
    案件記錄記載，其二份記錄記載報案時間先後為九十二年六
    月十九日十七時五十四分及十七時五十八分，其報案人分別
    為林先生及陳督察員，而最先報案者，經本院函查結果，並
    非被告所指之報案人，此有中華電信股份有限公司台南營運
    處九十三年十一月九日函附卷可佐，則被告戊○○所辯【託
    人報案自首】云云，已無可採。
  (六)被告戊○○雖又辯稱【其曾對第一個到場之便衣警員自首其
    犯罪】。惟查：
  １被告戊○○於本院更一審審理時稱「許坤明有到現場，我對
    他印象很深，他站在黃大銘旁邊，我從裏面跑出來，第一個
    碰到的警員就是他。陳德彰，我沒印象。」等語（見本院更
    一審卷第一七０頁）。然証人即員警許坤明則證稱：「（辯
    護人問：你當天服何勤務？）答：線上機動巡邏。我一人騎
    機車去現場，我到現場時，他們已經在處理，我穿制服到場
    。」「（辯護人問：戊○○有向你報告他殺人？）答：沒有
    印象」（見本院更一審卷第一七０頁），則被告戊○○所辯
    【曾向第一個到場之便依警員自首】云云，已無可採。再証
    人即員警翁崝芫於檢察官偵查中證稱：「是我與葉文吉最先
    到達的，到現場後，在汽車保養廠招牌下看到躺著黃大銘、
    另甲○○坐在死者旁幫他止血，我就先通知消防局儘速派救
    護車前來救．．．」「（問：戊○○有無供稱是他殺害死者
    ？）答：現場都沒有提到」。「（問：戊○○有無向你自白
    持刀殺人？）答：沒有，他都一直說是對方要殺他。」「（
    問：有無與丁○○交談？）答：我問情形，丁○○有回答是
    對方拿刀要殺戊○○，其他就沒有了。」「（問：有無問戊○○兄弟，死者是何人所殺？）答：我是問戊○○，死者是
    誰殺的，他答不知道，我未問丁○○相同問題。」（見偵查
    卷第四○至四三頁）；於本院審理時，証人翁靖芫、葉文吉
    亦証稱【彼等是第一個到場，當時沒有發現其他的便衣刑警
    在現場】等語（見本院更二審卷第二二二頁、二二三頁）；
    証人葉文吉更証稱【我們是制服的警員先到，我們通知救護
    車，再請求支援，之後才有便衣刑警到案發現場】等語（見
    本院更二審卷第二二三頁）；另証人即警員陳銘仁亦証稱【
    是我們先到，經我們通報無線電後，便衣刑警才到現場】等
    語（見本院更二審卷第二二四頁），則被告戊○○所辯【其
    係向第一個到場之便衣警員自首】云云，已無可採。
  ２再經本院更二審審理時勘驗案發之光碟片結果，事發後在巡
    邏車到場前確有一部機車靠近釣蝦場外招牌處，此有本院勘
    驗筆錄可稽（見本院更二審卷第二二七頁），而被告戊○○
    即指該名騎機車之騎士即為第一個到場之便衣刑警。然該光
    碟片所拍攝之機車是否為警用機車，及騎機車之人面貌均看
    不清楚，亦經本院勘驗明確（見同上頁），則該名機車騎士
    是否即為被告戊○○所指之便衣刑警，已非無疑。況依被告
    戊○○於本院更一審審理時稱「許坤明有到現場，我對他印
    象很深，他站在黃大銘旁邊，我從裏面跑出來，第一個碰到
    的警員就是他。陳德彰，我沒印象。」等語，似指第一個到
    場之刑警為証人許坤明，嗣又辯稱【係一名便衣刑警】云云
    ，所辯亦前後不符。再經本院勘驗結果，該光碟片所拍攝之
    該名機車騎士於巡邏車到場後，該名機車騎士即騎機車離去
    （見同上頁），則若果真該名機車騎士確係便衣刑警，衡情
    豈有於巡邏之警車到場處理時，未留下協同處理，反而騎機
    車離去之理，足認該光碟片所拍攝之該名機車騎士並非刑警
    ，被告戊○○辯稱其係向最先到場之便衣刑警自首云云，自
    無可採。
  ３又查，員警即證人翁崝芫於檢察官偵查中證稱：「是我與葉
    文吉最先到達的，到現場後，在汽車保養廠招牌下看到躺著
    黃大銘、另甲○○坐在死者旁幫他止血，我就先通知消防局
    儘速派救護車前來救．．．」「（問：戊○○有無供稱是他
    殺害死者？）答：現場都沒有提到」。「（問：戊○○有無
    向你自白持刀殺人？）答：沒有，他都一直說是對方要殺他
    。」「（問：有無與丁○○交談？）答：我問情形，丁○○
    有回答是對方拿刀要殺戊○○，其他就沒有了。」「（問：
    有無問戊○○兄弟，死者是何人所殺？）答：我是問戊○○
    ，死者是誰殺的，他答不知道，我未問丁○○相同問題。」
    （見偵查卷第四○至四三頁）；另於本院更二審審理時，証
    人葉文吉又証述【當時是有人報案，值班的呼叫我們過去，
    到達現場時，被告只說是死者（指黃大銘）要拿刀殺他。】
    等語（見本院更二審卷第二二三頁），而証人翁崝芫更証述
    【當時我們不確定黃大銘已經死亡，我們當時呼叫救護車，
    當時被告戊○○有血跡，我問他什麼事，他只有說黃大銘拿
    刀要殺他，沒有說他殺對方】（見本院更二審卷第二二四頁
    ），則被告戊○○於警員到場時，既為警員翁崝芫發現其身
    上有血跡，而被告戊○○亦僅向警員供稱【被害人要拿刀殺
    伊】之情，足見被告戊○○並無自首之意甚明。從而証人翁
    崝芫、葉文吉上開証詞，尚難據為被告戊○○確有自首之認
    定。
  (七)綜上所述，被告戊○○奪下被害人甲○○所持之水果刀後，
    基於殺人之概括犯意，連續刺殺甲○○、黃大銘二人，致黃
    大銘死亡，甲○○經送醫急救得宜，始未喪命之事証明確，
    被告戊○○所辯，均係事後卸責之詞，不足採信，其連續殺
    人之犯行，洵足認定。
二、【丁○○傷害部分】
  (一)被告丁○○於前揭時、地持玻璃酒瓶，朝黃大銘頭部敲擊，
    致黃大銘受有頭皮下左側後頂部和枕部出血等傷害等事實，
    業據被告丁○○供明在卷；而証人甲○○於警訊、原審、本
    院更一審及本院更二審審理時均一再証述【被告丁○○確有
    持酒瓶朝黃大銘頭部敲擊】之情（見偵查卷第五十頁、原審
    卷(二)第二二０頁、本院更一審卷第一０八頁、本院更二審卷
    第二二０頁），核與證人江清享於檢察官偵訊時證述，戊○○的大哥（指丁○○）就拿起酒瓶毆打黃大銘頭部等語相符
    （見偵查卷第九十五頁背面）；而被害人黃大銘並因此受有
    頭皮下於左側後頂部和枕部均有出血等傷害，此又有法務部
    法醫研究所醫鑑字第○八二七號鑑定書附於偵查卷可參，則
    被告丁○○確有傷害黃大銘之事實，已足認定。
  (二)檢察官於原審九十二年十二月十一日審理時，當庭變更起訴
    法條，認被告丁○○與被告戊○○基於共同殺人之犯意，而
    共同殺害被害人黃大銘云云（見原審卷(二)第一八五頁）。然
    被告丁○○一再否認就被害人黃大銘部分有殺人之犯意，且
    辯稱其除持酒瓶毆打被害人黃大銘外，並無與被告戊○○追
    逐被害人黃大銘之情。且被告戊○○亦一再供述【其自後追
    逐被害人黃大銘至釣蝦場外，並持刀砍殺被害人黃大銘，被
    告丁○○並未參與】等情；而証人甲○○亦一再証述【當時
    是被告戊○○持刀追逐黃大銘】之情，証人甲○○於本院更
    一審審理時更証稱【（黃大銘被殺之地點在何處，當黃大銘
    被殺之時，丁○○是否在場）在釣蝦場外面，他被殺時，丁○○在裡面，我可以確定】等語（見本院更一審卷第一一二
    頁）；另証人江清享於警、偵訊時亦一再証述【戊○○持刀
    刺殺証人甲○○，黃大銘跑出去，戊○○持刀追出去】等語
    （見偵查卷第五十六頁背面、第九十五頁背面），於偵查中
    証人江清享更証述【其可確定黃大銘在釣蝦場中尚未被戊○○刺傷】之情（見偵查卷第九十六頁背面），足見被告戊○○持刀刺殺被害人黃大銘時，被告丁○○並未在場參與。則
    尚難以被告丁○○曾先持酒瓶毆擊被害人黃大銘，即認其後
    就被告戊○○持刀砍殺被害人黃大銘時，被告丁○○與被告
    戊○○有殺人之犯意聯絡，並推由被告戊○○下手實施殺人
    之行為。此外，遍查全卷証據資料，均無証據足資佐証被告
    丁○○有與被告戊○○共同殺人之犯意聯絡；且若果真被告
    丁○○有殺人之犯意，則於証人甲○○業經被告戊○○殺傷
    ，被告戊○○並自後追逐被害人黃大銘至釣蝦場外時，被告
    丁○○衡情豈有不一同追逐之理，益証被告丁○○並無殺人
    之犯意。
  (三)至於被告丁○○雖有持酒瓶，朝黃大銘頭部敲擊，致黃大銘
    受有頭皮下左側後頂部和枕部出血等傷害，已如前述，但被
    告丁○○除此之後並無繼續為傷害被害人黃大銘之行為，且
    被害人所受之上開傷害亦非嚴重，顯見被告丁○○持酒瓶毆
    擊被害人黃大銘應無殺人之犯意，而僅係基於傷害之犯意而
    為之，亦可認定。
  (四)綜上所述，被告丁○○傷害之事証明確，其犯行亦堪以認定
    。
參、查被告戊○○先後刺殺被害人甲○○成傷、再刺死黃大銘，
    核其所為，係犯刑法第二百七十一條第二項、第一項之殺人
    未遂罪、殺人既遂罪，被告戊○○先後所犯殺人未遂、殺人
    既遂犯行，時間緊接、所犯又係犯罪構成要件相同之罪，顯
    係基於殺人之概括犯意反覆為之，為連續犯，依刑法第五十
    六條之規定，應從一重論處殺人既遂罪，並就有期徒刑部分
    加重其刑，死刑、無期徒刑部分依法不得加重。又被告戊○○曾於九十年間，因妨害公務等案件，經本院判處應執行有
    期徒刑六月確定，於九十年九月十九日易科罰金執行完畢；
    此有臺灣高等法院被告全國前案紀錄表各一紙在卷可稽，其
    五年以內再犯本件有期徒刑以上之罪，為累犯，依刑法第四
    十七條規定，就有期徒刑部分遞加重其刑，死刑、無期徒刑
    部分依法不得加重。另被告丁○○所為，係犯刑法第二百七
    十七條傷害罪，公訴人認被告丁○○部分就傷害被害人黃大
    銘部分係犯刑法第二百七十一條第一項之殺人罪（見原審卷
    (二)第一八五頁），起訴法條尚有未洽，應予變更。再被告丁○○曾於八十五年間，因麻醉藥品管理條例案件，經原審判
    處有期徒刑五月確定，又因八十六年間違反槍砲彈藥刀械管
    制條例案件，經本院判處有期徒刑六月確定，嗣經本院裁定
    應執行有期徒刑十月確定，於八十七年十月十八日執行完畢
    ，又有臺灣高等法院被告全國前案紀錄表各一紙在卷可稽，
    其五年以內再犯本件有期徒刑以上之罪，為累犯，依刑法第
    四十七條規定加重其刑。
肆，原審以被告戊○○、丁○○罪証明確，因予論罪科刑，固非
    無見。但查(一)原審法院僅以告訴人甲○○之指訴即認被告丁○○有與戊○○涉犯共同殺害甲○○未遂（詳後述），顯有
    未當。(二)被告丁○○僅有傷害被害人黃大銘，並無與被告戊○○共同追殺黃大銘，原審遽認被告丁○○此部分犯有共同
    殺人罪嫌，亦有未當。被告戊○○上訴執詞否認故意殺人及
    公訴人上訴意旨認原審量刑過輕，均無可採，被告丁○○上
    訴意旨否認參與共同殺人之犯行，為有理由。且原判決既有
    上開可議之處，自應由本院將原判決就被告戊○○、丁○○
    殺人部分，予以撤銷改判，爰審酌被告戊○○品行不佳、及
    其犯罪動機、目的、犯罪所受之刺激、犯罪後之態度，只因
    細故，竟連續殺人，造成被害人黃大銘死亡、甲○○重大傷
    害，犯罪手段殘忍，且迄未與被害人等家屬成立和解等情；
    被告丁○○為被告戊○○之兄長，亦有多次前科紀錄，素行
    不良，於本件紛爭發生之際，不僅未加勸阻竟傷害黃大銘之
    身體，及被告戊○○、丁○○犯後態度等一切情狀，分別量
    處如主文所示之刑，戊○○部分並宣告褫奪公權終身。又被
    告戊○○行兇用之水果刀一支、被告丁○○傷害黃大銘所持
    之酒瓶，均非被告戊○○、丁○○所有，且據被害人甲○○
    供述，水果刀係被害人黃大銘所有，依法均不宣告沒收。
伍、不另為無罪判決（被告丁○○部分）：
一、檢察官追加起訴意旨略以（九十三年度偵字第五五０號、原
    審卷(二)第一八五頁）：被告丁○○於九十二年六月十九日下
    午五時四十分許，在台南市○區○○路二五五號「花園釣蝦
    場」內，因戊○○與黃大銘發生口角衝突，丁○○見甲○○
    取出預藏之水果刀一把作勢欲制止其與戊○○二人，隨即與
    戊○○上前爭奪該水果刀，迨戊○○奪得手果刀，對甲○○
    、黃大銘揚言說：「今天就要讓你們二人死」，丁○○竟與
    戊○○共同基於殺人之犯意，從甲○○側邊，以雙手抓住甲○○的手，以利戊○○持刀猛刺甲○○胸腹部一刀及背部四
    刀，致甲○○受有右側外傷性氣胸、血胸、右側腎臟穿刺性
    外傷、合併大量出血及低血容性休克等傷害，經即時送醫始
    倖免於難。因認被告丁○○另涉犯刑法第二百七十一條第一
    項之殺人罪嫌云云。
二、訊據被告丁○○固坦承有與被告戊○○搶奪被害人甲○○水
    果刀，並與甲○○扭打之事實，但堅詞否認有何殺人之犯行
    。且查：
  (一)証人甲○○雖於警詢時證稱：【被告丁○○自其背後抱住，
    戊○○並在搶下水果刀後朝其背部猛刺數刀】之情（見偵查
    卷第五十頁），並於偵查中指稱【（為何告丁○○殺人未遂
    ）丁○○從後面抱住我，戊○○拿刀殺我】等語（見偵查卷
    第八十三頁），於原審審理時，証人甲○○亦為相同之指証
    （見原審卷(一)第七十二頁），似指被告丁○○於被告戊○○
    持刀砍殺証人甲○○，有自証人甲○○背後抱住証人之情。
    但為被告丁○○一再否認；且觀之証人甲○○事後於原審九
    十二年十二月二十三日審理時，則稱【丁○○側抱住我】等
    語（見原審卷(二)第二二一頁），於本院上訴審則稱【丁○○
    把我的兩隻手抓住，並不是從面抱住我】等語（見本院上訴
    卷第一一五頁），均核與証人甲○○前開所指被告丁○○【
    自其背後抱住伊】之情，已有不符之處。再參酌被告戊○○
    係持刀朝証人甲○○背部猛刺四刀，若果真當時被告丁○○
    有自証人甲○○背後抱住証人，則被告戊○○如何持刀朝証
    人甲○○猛刺四刀，証人甲○○此部分所指【被告丁○○自
    其背後抱住伊】，或【自側抱住伊】、【將其雙手抓住】等
    語，其真實性已有可疑之處，且無其他証據足資佐証，自難
    以証人甲○○此部分之指訴，即據認被告丁○○於被告戊○○持刀刺殺被害人甲○○時，有抱住甲○○，或拉住甲○○
    手，以便於被告戊○○持刀砍殺之事實。
  (二)証人甲○○雖又指証被告丁○○於被告戊○○持刀砍殺伊時
    ，有持工業用之電風扇丟砸被害人甲○○之情（見警訊卷第
    五十頁、原審卷(二)第二九四頁、本院上訴卷第一一六頁）。
    。然被告丁○○則否認有在証人甲○○為戊○○刺傷後，再
    持工業用電風扇丟砸之情。且觀之証人甲○○於本院更一審
    時改稱【我與丁○○打架，他先以電風扇丟我，之後我才被
    殺】等語（見本院更一審卷第一０七頁），經核証人甲○○
    就被告丁○○【何時】持工業用電風扇丟砸，前後指訴已有
    不一致之處，且本件亦無其他証據足資証明被告丁○○於被
    告戊○○持刀刺殺証人甲○○時，被告丁○○有持電風扇丟
    砸甲○○，並與被告戊○○共同實施殺人之行為分擔等事實
    ，自難以証人甲○○此部分有瑕疪之指訴，即據為被告丁○○不利之認定。
  (三)再查，本件起因被害人黃大銘質問被告戊○○何以破壞家興
    企業社之鐵門及機器，二人繼而發生口角衝突，丁○○見狀
    即持地上玻璃酒瓶，朝黃大銘頭部敲擊，甲○○見狀隨即取
    出預藏之水果刀一把作勢欲制止，並因而引起本件事端，亦
    如前述；而被告戊○○亦係於奪下証人甲○○所持之水果刀
    ，始揚言「今天就要讓你們二人死」等，並起意殺人，均如
    前述，足見本件事件顯係偶發事件，而被告丁○○當時雖係
    與甲○○搶刀，並與之發生扭打，而其後該把水果刀又為被
    告戊○○奪下，但在被告戊○○起意殺人之際，被告丁○○
    是否能預見此事，並與被告戊○○有【犯意之聯絡及行為之
    分擔】，尚非無疑，自難以被告丁○○有與証人甲○○搶刀
    並發生扭打，即遽認被告在此偶發之情況下，隨即與被告戊○○另起殺人之犯意聯絡。
  (四)至於証人江清享雖於警訊、偵查中証述【被告丁○○有持酒
    瓶毆打被害人黃大銘，並與戊○○上前搶奪甲○○之水果刀
    ，及與甲○○打架】之情（見偵查卷第五十六頁背面、第九
    十五頁背面），然証人江清享亦証述【被告丁○○並未搶得
    該把水果刀】（見偵查卷九十六頁背面），則被告丁○○是
    否與被告戊○○基於犯意之聯絡，而為殺人之行為，尚難依
    証人江清享之上開証詞即可証明。另証人黃玉璋、陳俊宏均
    係事發後本件承辦之員警，並非在場親自整個事件發生之目
    擊証人；且証人黃玉璋、陳俊宏亦均僅係訊問製作証人甲○○之員警，彼等均未証述【有何目擊被告丁○○與戊○○基
    於如何之犯意聯絡，而共同殺害証人甲○○】之情（見原審
    卷(一)第一一六頁起、原審卷(二)第二二九頁起），自難以上開
    証人黃玉璋、陳俊宏之証詞，即【率認】被告丁○○有何殺
    人之事實。況証人甲○○於偵查中亦証述【其除受有刀傷外
    ，尚無其他傷害】（見偵查卷第八十三頁），而証人甲○○
    所受之前開傷害均係屬刀傷，且係被告戊○○所為，自難認
    被告丁○○就証人甲○○部分有何殺人或傷害之事實。
三、此外，遍查全卷，又無其他証據足資佐証被告丁○○有檢察
    官所指之此部分殺人犯行，而檢察官迄今亦未提出補強証據
    以資佐証，應認不能証明被告丁○○此部分之犯行。惟檢察
    官認被告丁○○此部分犯行，與前開有罪部分為連續犯之裁
    判上一罪關係，爰不另為無罪判決之諭知。
據上論結，應依刑事訴訟法第369條第1項前段、第364條、第299
條第1項前段、第300條，刑法第56條、第271條第1項、第277條
第1項、第47條、第37條第1項、罰金罰鍰提高標準條例第1條前
段，判決如主文。
本案經檢察官許仲瑩到庭執行職務。
中    華    民    國    94    年    7     月    13    日
                  刑事第四庭    審判長法  官  鄭文肅
                                      法  官  蔡美美
                                      法  官  陳珍如
以上正本證明與原本無異。
檢察官、被告戊○○如不服本判決，應於收受本判決後十日內向
本院提出上訴書狀。其未敘述上訴理由者並得於提起上訴後十日
內向本院補提理由書狀（均須按他造當事人之人數附繕本）「切
勿逕送上級法院」。
被告丁○○不得上訴。
                                      書記官  岑  玢
中    華    民    國    94    年    7     月    13    日
附錄：本判決論罪科刑法條
中華民國刑法第271條
(普通殺人罪)
殺人者，處死刑、無期徒刑或 10 年以上有期徒刑。
前項之未遂犯罰之。
預備犯第 1 項之罪者，處 2 年以下有期徒刑。
中華民國刑法第277條
(普通傷害罪)
傷害人之身體或健康者，處3年以下有期徒刑、拘役或1千元以下
罰金。
犯前項之罪因而致人於死者，處無期徒刑或7年以上有期徒刑；
致重傷者，處3年以上10年以下有期徒刑。